最高法院民事判決　　　　　　　　　　　　　　　八十六年度台上字第一八三八號
　　上　訴　人　丁○○○
　　　　　　　　甲 ○ ○
　　共　　　同
　　訴訟代理人　魏 早 炳律師
　　　　　　　　陳 恩 民律師
　　　　　　　　錢 國 成律師
　　右　一　人
　　複 代理 人　牛 湄 湄律師
　　被 上訴 人　乙 ○ ○
　　　　　　　　丙 ○ ○
右當事人間請求返還土地事件，上訴人對於中華民國八十五年四月二十九日台灣高等
法院第二審更審判決（八十三年度上更(一)字第三○八號），提起上訴，本院判決如左
：
    主  文
原判決廢棄，發回台灣高等法院。
    理  由
本件原審維持第一審所為上訴人敗訴之判決，駁回其上訴，係以：上訴人主張丁○○
○所有坐落新竹縣竹北市○○段三崁店小段六九之一五地號，甲○○所有同小段六九
之四、六九之五地號，其中如原判決附圖所示紅色部分，面積○‧○一九二公頃之道
路，乃被上訴人所舖設等情，為被上訴人所不爭執，堪信真實。證人吳阿錦、張德財
結證：民國七十一年舖設水泥時，謝阿尾（上訴人丁○○○之夫）在場指界，挖開泥
土砌磚為界，並稱捐出二株稻禾寬土地等語，經原審履勘現場，亦發現在上訴人稻田
與系爭道路間確埋有磚塊為界無訛，參以交通部新竹電話局函覆七十一年六月間設置
於紅磚旁編號卅一進一號之電話線桿迄無異動，足認七十一年以前，系爭道路寬度與
現狀並無不同，且舖設水泥當時，上訴人丁○○○之前手謝阿尾確在現場指界砌磚設
界屬實，其既同意供地拓路舖設水泥，被上訴人自非無權占有系爭土地。謝阿尾於七
十六年雖將系爭土地以贈與為原因移轉所有權登記予上訴人丁○○○，惟上訴人丁○
○○非不知情，且其於六十九年在地上建屋，嗣亦須通行系爭道路始能與東興路聯絡
，而系爭道路除上訴人提供土地外，亦占用被上訴人所有同小段六九地號土地○‧○
○六八公頃，業經原審囑託台灣省土地測量局鑑測屬實，是兩造自始既同意各自提供
土地設置系爭道路以供通行使用。茲竟不准他人通行，請求拆除水泥路面，交還土地
，顯屬權利濫用。次查系爭六九之四、六九之五地號土地原為訴外人林祺生所有，於
五十九年間將其中部分土地售予被上訴人丙○○供作道路使用等情，有同意書可稽，
並經林祺生結證屬實，嗣林祺生於六十八年將包括上開六九之四、六九之五等地號在
內之十筆土地售予訴外人羅清明（登記為上訴人甲○○所有）時，約定總價新台幣（
下同）二百八十七萬一千八百元，依約定每坪四千一百五十元核計僅六百九十二坪，
與契約所載面積七百十八坪，相差二十六坪，而系爭道路占用此部分之面積經測量結
果約二十七‧二坪，至為接近。則林祺生陳稱：賣地予羅清明時，路已開拓多年，僅
賣田，路地不在內等情應屬事實。上訴人甲○○知情買受，自應受拘束。再查系爭道
路除供兩造通行外，亦供該路末端住戶及附近農戶通行使用，已經證人黎煥堂等結證
屬實，五十九年拓寬迄今二十餘年，已成公眾通行之既成道路，有公用地役權存在，
上訴人亦無從請求拆路還地。從而上訴人本於民法第七百六十七條之規定請求拆除系
爭道路水泥路面，返還土地，即非有據等詞，為其判斷之基礎。
查原審雖認定原土地所有權人謝阿尾及林祺生自五十九年起，即分別同意提供如原判
決附圖所示紅色部分之土地予被上訴人作為道路使用，惟該等土地之所有權已於七十
六及六十八年間分別移轉於上訴人丁○○○及甲○○，謝阿尾、林祺生同意被上訴人
使用上開土地僅有債權之效力，原審未說明其依據，遽謂上訴人亦應受其拘束，不得
主張被上訴人為無權占有，顯有判決不備理由之違法。次查上訴人丁○○○於事實審
主張：「六九－一五地號中有十五平方公尺為舊地號六八－六號土地，業據竹北地政
事務所複丈成果圖測量明確，該地號之土地伊於七十七年始自前手蘇仁湘購得而合併
於六九－一五地號內，……如何可能於五十九年即同意開路。又果謂七十一年即已舖
設水泥路面而為公眾道路，上訴人至愚，亦不可能再花錢特為購入」等語（原審上更
(一)字卷(一)一六八頁反面，一六九頁），係屬重要之攻擊方法，原審恝置不論，亦有疏
略。末查系爭道路究否已成為供公眾通行之既成道路，兩造爭執甚烈，原審未向主管
機關查明是否確有公用地役權存在，遽為上訴人不利之認定，亦嫌速斷。上訴論旨，
指摘原判決不當，聲明廢棄，非無理由。
據上論結，本件上訴為有理由，依民事訴訟法第四百七十七條第一項、第四百七十八
條第一項判決如主文。
中      華      民      國    八十六    年      六      月     十二     日
                              最高法院民事第四庭
                                  審判長法官  林  奇  福
                                        法官  許  朝  雄
                                        法官  曾  煌  圳
                                        法官  陳  國  禎
                                        法官  徐  璧  湖
      右正本證明與原本無異
                                              書  記  官
中      華      民      國    八十六    年      七      月      五      日
